【裁判字號】    92,上訴,2726
【裁判日期】    921014
【裁判案由】    強盜
【裁判全文】
臺灣高等法院刑事判決                          九十二年度上訴字第二七二六號
    上  訴  人  臺灣臺北地方法院檢察署檢察官
    被      告  甲○○
    指定辯護人  本院公設辯護人丁○○
右上訴人因被告強盜案件，不服臺灣臺北地方法院九十二年度重訴緝字第三號，中華
民國九十二年六月三十日第一審判決（起訴案號：臺灣臺北地方法院檢察署七十六年
度偵字第七三二九號），提起上訴，本院判決如左：
    主  文
上訴駁回。
    理  由
一、公訴意旨略以：甲○○與乙○○共同意圖為自己不法之所有，於民國（下同）七
    十六年五月六日二十時許，夥同綽號「阿華」之「康清連」及綽號「阿宏」、「
    黑一堵」等不詳姓名之男子等七人，計議設局邀丙○○聚賭後誣指有詐，進而強
    取其財物，丙○○乃另邀廖寶彩赴約，由甲○○安排與乙○○、「康清連」二人
    賭麻將牌，每次輸贏新臺幣（下同）三百元，每台加一百元，每打完一局由甲○○抽取六百元。賭約二十分鐘後，「康清連」即藉口周、廖二女詐賭，電邀「阿
    宏」、「黑一堵」等男子四人，囑其攜開山刀、槍械趕至，於當日二十一時許，
    果有綽號「阿宏」等四人趕至，「康清連」即喝令周、廖二女將身上現款及手飾
    悉數交出，因該二人不從，「康清連」乃掀桌後猛掐周女脖子使不能抗拒後，強
    行取走丙○○所有金項鍊一條、戒指一只，並將周、廖二女押至臺北市○○○路
    ○段七七巷十九之二號七七街卡拉ＯＫ店，「康清連」與「黑一堵」等即脅迫周
    、廖二女必須交出五萬元，否則不放人，並由「黑一堵」與另外二人強押丙○○
    打電話，以朋友車禍急需用錢為由籌款，否則將押周、廖二女上車輪暴、拍照並
    殺掉埋屍荒山，「黑一堵」又押廖寶彩至廁所內強取其頸上白金項鍊及手上玉鐲
    ，因夜深無處籌款，乃迫令周、廖二女各書立保管單及金額五萬元之本票一紙，
    並要求二女應於翌日備妥十萬元前往取贖，否則即予殺害。嗣於同月七日十五時
    許，乙○○依約前往臺北市○○○路東光百貨公司取款，為警當場逮捕，因認甲○○涉有陸海空軍刑法第八十四條結夥搶劫罪、刑法第三百零二條第一項妨害自
    由罪、第二百六十八條賭博罪之罪嫌而提起公訴；嗣經公訴人於九十二年六月二
    日原審法院第一次審判期日，當庭以言詞更正起訴法條為刑法第二百六十八條賭
    博罪、第三百三十條第一項加重強盜罪。
二、按案件時效已完成者，應諭知免訴之判決，刑事訴訟法第三百零二條第二款定有
    明文。被告甲○○對右揭提供賭博場所並聚眾賭博部分之犯行，業據其於原審審
    理時坦承不諱（見原審卷十六、三九至四五、七九、八一至八三、九八至九九頁
    ），核與受邀前往賭博之丙○○、廖寶彩二人及當天在場賭博之乙○○於警訊時
    所陳情節相符（見偵查卷四背頁、五、六、十二、十四、十五背頁、十七頁），
    足信被告上開任意性自白應與事實相符，其確有意圖營利提供賭博場所並聚眾賭
    博之犯行，堪以認定。公訴人雖認被告另與乙○○共同涉及加重強盜犯行，並以
    告訴人丙○○、廖寶彩二人之指訴、乙○○之警訊供述及自白書、保管單、本票
    、贓物領據等為其論據，然被告僅坦承確有向乙○○提議邀約周、廖二女前來聚
    賭後誣指有詐，進而命其拿錢賠償損失等情（見原審卷十六、三九、四一、七九
    、八一、九八至九九頁），但辯稱其所能預見者僅係周、廖二女倘不肯交出財物
    時，乙○○等人可能以恐嚇言詞逼迫二女交付財物，但並未有強盜之主觀犯意，
    嗣乙○○邀綽號「阿華」之「康清連」、「阿宏」、「黑一堵」等人攜開山刀及
    槍械前來，「康清連」猛掐丙○○脖子強取其金項鍊及戒指，並強押周、廖二女
    至「七七街卡拉ＯＫ」，由「黑一堵」強取廖寶彩之白金項鍊、玉鐲，另喝令周
    、廖二女書立保管單及本票，迫令該二人於翌日備妥十萬元交付等犯罪情節，已
    非被告原先預定之犯罪計劃或主觀上所得預見，不應令被告負此部分刑責各等語
    。
三、經查：
  (一)被害人丙○○、廖寶彩於警訊時就被告犯行部分，僅表示係由被告打電話邀其前
    往賭博，嗣由綽號「阿華」之男子電召其餘四名歹徒持開山刀及槍械到場時，被
    告雖在旁並未制止，然其後被害人遭強行取走財物及強押至「七七街卡拉ＯＫ」
    恫嚇迫簽本票等部分之犯行，均未提及被告有參與下手實施（見偵查卷十二、十
    三、十五背頁、十六頁）；至丙○○證稱：「最近約兩星期前我曾經跟甲○○提
    起要與許月燕合夥經營卡拉ＯＫ，甲○○說要幫忙找店，可能因此甲○○認為我
    們有錢而設局邀賭並謀議行搶的。」、「看來是甲○○與阿華等人所設陷阱。」
    ；廖寶彩證稱：「（問被告、乙○○在搶你們過程中，有何舉動？）這是他們二
    人設的陷阱，他們二人都在場，也沒有勸止。」等語（見偵查卷一一、一四、一
    六背頁），然涉案歹徒人數眾多，彼此間犯意未必全然相同，而前開部分陳述尚
    屬被害人於主觀上對犯案歹徒內部謀議策劃過程臆測之詞，並無其他證據可資佐
    證，其既未就受害歷程明確指稱被告曾下手實施強盜犯行，則不能據此推斷被告
    於謀議之初必有與乙○○、「阿華」、「黑一堵」等人共同強盜之主觀犯意。
  (二)同案共犯乙○○雖於警訊時供稱犯案過程係由被告主謀策劃，並由其與被告、「
    康清連」等人共同事先商議云云（見偵查卷五背頁、六背頁），然其就本案犯罪
    所得贓物分配之結果則陳稱：「現款我分得八千元，康清連分得一萬二千元、金
    飾及鎖匙，是今要向那兩位女人索取贖金共十萬元而被查獲。」等語（見偵查卷
    五背頁），與被告於原審調查時堅稱其事後並未分得任何好處等語相符（見原審
    卷四四頁），惟上開犯行涉及罪名之刑責及風險均極為重大，倘被告確如乙○○
    所言係強盜犯行主謀策劃之人，其焉有可能於犯罪得手後任由乙○○及「康清連
    」等人分贓，而其自身未攫取任何不法利益？且乙○○為警逮捕偵訊之時，因被
    告當時在逃尚未到案，則乙○○為卸免重責而將首謀罪行推由未到案之被告承擔
    ，亦屬常情，不能以乙○○於警訊時所陳片面供詞，即認被告確就共同強盜部分
    與乙○○、「康清連」等人有主觀上犯意聯絡。況且乙○○於九十二年九月三日
    本院調查時表示，人（即對被害人施暴之「黑一賭」、「阿宏」）是康清連找來
    的，康清連是是我的朋友，年紀跟我差不多，我認識他差不多一個月，丙○○他
    們不是被搶，以前有寫自白書，該自白書內容屬實，並未言及本案係被告主導。
    而乙○○於被查獲後，書寫之自白書，詳敘本案發生經過，該自白書亦無一語提
    及係被告策劃對丙○○、廖寶彩強盜（見偵查卷第十九頁至二十二頁）。
  (三)被害人丙○○、廖寶彩二人於警訊時證稱：作案歹徒「阿華」脅迫其二人各書立
    表明代乙○○保管五萬元、應於七十六年五月七日歸還之保管單一紙，合計金額
    為十萬元，均係由被害人丙○○書寫文字，因其不敢簽署真名，乃以「周洛安」
    、「廖小惠」為名簽立並蓋指印等情（見偵查卷十一、十六頁），並有上揭保管
    單二紙在卷可稽（見偵查卷九頁），然前開保管單上竟有「保證人甲○○」之簽
    名及按捺指印，被告對此辯稱係因乙○○等人以丙○○等二名女子為被告找來賭
    博為由，迫令被告在該保管單上簽名保證付款，其不得已而屈從之後，因懼怕遭
    乙○○等人逼迫取款始行潛逃等語（見原審卷八三、一○○頁，本院九十二年九
    月三十日審理筆錄二至三、五頁）。對照被告供詞及其於前開保管單上署名保證
    之情節以觀，其自身於事後亦已成為乙○○、「阿華」等人加害之對象，倘其事
    前與乙○○等人就強盜犯行有主觀上犯意聯絡，當無可能於得手之後在被害人所
    書立之保管單上簽名保證該項債務，使自己反而成為被乙○○等人追討金錢之對
    象，參諸上開情節，被告辯稱，並未就強盜部分犯行與乙○○等人有謀議一節堪
    予採信。
  (四)按共同正犯之所以應對其他共同正犯所實施之行為負其全部責任者，以就其行為
    有犯意之聯絡為限，若他犯所實施之行為，超越原計畫之範圍，而為其所難預見
    者，則僅應就其所知之程度，令負責任，未可概以共同正犯論（參見最高法院五
    十年度台上字第一○六○號判例意旨）。綜上所述，因被害人未能明確指述被告
    確有實施強盜犯行，對犯案歹徒內部主觀謀議範圍僅能加以臆測，而被告非但於
    事後未分得任何贓款財物，尚且被迫於被害人書立之保管單上具名保證，足認被
    告除曾提議提供賭博場所邀同被害人前來聚賭，並誣指其詐賭而以恐嚇方式取其
    財物之外，並未與乙○○、「阿華」、「黑一堵」等人就加重強盜被害人之犯行
    部分有主觀上之犯意聯絡，該部分犯行應係乙○○等人臨時起意所為，並已逾越
    被告主觀上之計畫與其所得預見之範圍，自不應令其就乙○○等人所為強盜犯行
    部分負共同正犯之責任。
四、核被告所為，應係犯刑法第二百六十八條前段之意圖營利提供賭博場所罪、同條
    後段之聚眾賭博罪、第三百四十六條第一項之恐嚇取財罪，公訴意旨認被告犯刑
    法第三百三十條第一項加重強盜罪部分，應僅構成同法第三百四十六條第一項之
    恐嚇取財罪，此部分起訴法條尚有未洽。被告就上開恐嚇取財部分之犯行，與乙○○、「康清連」等人間，有犯意之聯絡及行為之分擔，為共同正犯。其所犯上
    開三罪間，有方法結果之牽連關係，應依刑法第五十五條規定，從一重以恐嚇取
    財罪處斷。惟查被告犯罪行為終了於七十六年五月六日，經公訴人於同年月八日
    開始偵查，並於七十九年六月三十日提起公訴，嗣因被告逃匿，經臺灣臺北地方
    法院於七十六年十月二十一日發布通緝，致審判之程序不能繼續。而被告所犯刑
    法第三百四十六條恐嚇取財罪，其最重本刑為五年有期徒刑，依刑法第八十條第
    一項第二款規定，追訴權時效為十年。復依同法第八十三條第一項、第三項規定
    ，及參照司法院廿九年院字第一九六三號解釋，本案追訴權之時效期間應加計因
    通緝而停止之二年六月期間，共計為十二年六月。惟自公訴人於七十六年五月八
    日開始偵查，迄同年十月二十一日止發布通緝之期間（扣除起訴後至七十六年七
    月四日繫屬於臺灣臺北地方法院之五日），依司法院大法官釋字第一三八號解釋
    ，此時追訴權既無不行使之情形，自不生時效進行之問題，亦應予以加計。是
    本件追訴權時效業於八十九年四月十六日完成，自不得再行追訴，原審因而就被
    告被訴犯罪部分為免訴之諭知，經核於法並無不合。
五、檢察官提起上訴略謂，本案犯行係被告提議、策劃，經同案共犯乙○○於警、偵
    訊時供述甚詳，並有乙○○自白書可據。原審未傳訊乙○○以查明真相，逕認乙○○之供詞不可採，並無根據，而原審已認定被害人丙○○係經被告多次邀約始
    赴約賭博，佯裝參與賭博之乙○○、「康清連」亦係被告所安排，且牌局進行不
    到二十分鐘，「康清連」藉故被害人詐賭，再電約在外接應之「阿宏」、「黑一
    堵」等男子強劫被害人財物，並逼迫被害人簽下本票，故被告有參與賭博及恐嚇
    取財犯行，惟原審卻認持刀強盜部分超出被告共同犯意外，顯有矛盾，復因被害
    人丙○○認識被告，使被告無法以化名在保管條上簽名，被告只得退居保證人地
    位並寫下真名，藉以掩飾共犯身分，又被告配合歹徒強押被害人至卡拉ＯＫ，更
    足見被告對於強盜犯行有犯意聯絡及行為分擔，指摘原判決不當云云。惟查，本
    院已傳訊乙○○，乙○○並未供述被告就強盜部分有參與謀議，且被告並未獲得
    不法利益，更於事後怕遭「康清連」等人加害，而於被害人所書立之保管單上簽
    名保證該項債務，足見同案共犯乙○○為警逮捕偵訊時供稱，主謀策劃強盜犯行
    云云，應係乙○○在被告尚未到案之情況下，為卸免罪責而將罪行推由未到案之
    被告承擔，而被告除曾提議提供賭博場所邀同被害人前來聚賭，並誣指其詐賭而
    以恐嚇方式取其財物之外，並未就乙○○等人臨時起意之加重強盜犯行部分有主
    觀上之犯意聯絡，不應令其就強盜犯行部分負共同正犯之責任，前均已敘明，檢
    察官之上訴，核無理由，應予駁回。
據上論斷，應依刑事訴訟法第三百六十八條，判決如主文。
本案經檢察官李進誠到庭執行職務。
中      華      民      國    九十二    年      十      月     十四     日
                              臺灣高等法院刑事第三庭
                                  審判長法  官  張  連  財
                                        法  官  黃  金  富
                                        法  官  林  明  俊
右正本證明與原本無異。
如不服本判決，應於收受送達後十日內向本院提出上訴書狀，其未敘述上訴之理由者
並得於提起上訴後十日內向本院補提理由書（均須按他造當事人之人數附繕本）。
                                        書記官  蕭  進  忠
中      華      民      國    九十二    年      十      月     十五     日


司法院資訊處製作；財團法人民間司法改革基金會備份。
